【裁判字號】    97,台上,1516
【裁判日期】    970717
【裁判案由】    給付工程款
【裁判全文】
最高法院民事判決            九十七年度台上字第一五一六號
上  訴  人  鼎上營造股份有限公司
法定代理人  甲○○
訴訟代理人  何永福律師
被 上訴 人  嘉義市大同國民小學
法定代理人  乙○○
訴訟代理人  林憲聰律師
上列當事人間請求給付工程款事件，上訴人對於中華民國九十七
年二月二十九日台灣高等法院台南分院第二審判決（九十六年度
建上字第五號），提起上訴，本院判決如下：
    主  文
原判決廢棄，發回台灣高等法院台南分院。
    理  由
本件上訴人主張：伊於民國九十一年十月二日與被上訴人就該校
震災後校園重建工程訂定工程契約（下稱系爭工程契約），並於
九十三年八月十五日竣工完成，經嘉義市政府於九十四年三月三
日正式驗收通過。惟依行政院九十三年五月三日函頒「中央機關
已訂約因應國內營建物價調整處理原則」（下稱系爭物價調處原
則）規定，機關辦理工程採購，實際完工日期在九十二年十月一
日以後者，廠商得要求依該物價調處原則協議調整工程款，就漲
跌幅超過二‧五％部分，辦理工程款調整。而本件亦得適用民法
第二百二十七條之二第一項規定之情事變更原則，以補充原契約
之不足。準此，伊依系爭物價調處原則得請求自第十期至第十四
期之物價調整金額合計為新台幣（下同）四百三十一萬六千七百
十元。經伊多次向被上訴人請求，並經行政院公共工程委員會調
解建議被上訴人如數支付上述調整工程款，惟均為被上訴人所拒
，致伊受莫大損失等情。爰本於系爭工程契約及情事變更原則之
法律關係，求為命被上訴人給付四百三十一萬六千七百十元，及
自起訴狀繕本送達翌日起算年息百分之五利息之判決。
被上訴人則以：系爭工程契約總價為一億零八百六十八萬元，其
中鋼筋部分之價額為二千二百十三萬三千六百九十九元，佔工程
總價近四分之一至五分之一，系爭工程契約投標、訂約之前一個
月鋼筋物價指數上漲幅度已達二二‧五九％，上訴人為頗具規模
和極具市場經驗之專業營造廠商，自應注意上開鋼筋物價之上漲
情形，且應可預料上開鋼價可能將持續飆漲，並可能連帶帶動他
項營造原物料價格上漲及營造工程物價指數於兩造締約後勢必持
續飆高之市場趨勢。堪認兩造於締約時，並非完全無法預料日後
營建材料（尤其在主要建材鋼筋部分）物價上漲之變更情事；而
兩造既已於系爭工程契約第六條第三款明定，如遇物價波動時廠
商不得因此要求調整單價或賠償損失，乃針對物價波動所設之特
別約定。又上訴人投標系爭工程之金額低於底價約十分之一，而
與其他參與投標者之投標金額相較，亦少約四百多萬至一千萬元
之譜，可見上訴人於投標時即願承擔上述物價波動之風險。而以
上訴人依系爭物價調處原則所得請求之前述金額，少於上訴人與
其他投標廠商投標金額之差額，自應自負其風險考量之責。況系
爭工程建物主體係於九十二年十月二十九日配置鋼筋灌注混凝土
完畢，在主體工程完成後，既無須再使用鋼筋材料，其後之鋼筋
漲價，即與本件無關，亦與工期延長無關。且上訴人並未舉證證
明其受何不相當之損失，及伊受何非預期利益之所得，並依其原
有效果有何顯失公平之情事，自不合於情事變更原則之要件。不
得再以物價上漲為由，請求伊增加給付物價波動之補償金。縱認
系爭工程有情事變更原則之適用，就上訴人所主張之鋼筋材料漲
價差額部分，自應以九十二年十月二十九日為計算之終點，絕非
驗收之九十三年八月十五日為計算點等語，資為抗辯。
原審維持第一審所為上訴人敗訴之判決，駁回其上訴，係以：依
系爭物價調處原則所載，欲適用該物價調處原則之規定，應先辦
理契約變更，而兩造就系爭工程並未再辦理契約變更，況該物價
調處原則，僅係說明若雙方依該物價調處原則之內容解決所訂工
程契約中因物價調整所生之爭議，應如何支應。而兩造就此一問
題既已於系爭工程契約第六條第三款約定，本契約如遇物價波動
時廠商不得因此要求調整單價或賠償損失等語，則被上訴人未依
該物價調處原則給予上訴人增補工程款，既無違反系爭工程契約
之約定，亦難認有何與該物價調處原則不符。次查，系爭工程契
約之草稿，乃被上訴人提供之系爭工程招標文件之一，且經上網
公告。顯見上訴人於參與投標前，可透過公告之系爭工程契約草
稿，得知上述約款，如認該約款不法侵害其權利或利益，自可依
該公告投標須知規定，以書面向被上訴人請求釋疑或異議；可認
上訴人在簽約過程中，並非全然處於僅能就被上訴人擬妥之契約
內容表示締約與否之不利地位，而是仍得就系爭工程契約內各項
約款是否合乎其利益與被上訴人加以磋商，究與定型化契約乃由
經濟上強者預定契約條款，他方每無磋商變更之餘地有間。況系
爭工程契約雖屬政府機關為與不特定多數人訂立契約之用而預先
擬定、印製之定型化契約，然觀諸契約本文，表達方式並非艱澀
難懂，而上訴人係頗具規模和極具市場經驗之專業營造廠商，對
本條款約定之意義及對於未來物價之變動應具相當之專業知識、
經驗及推估判斷能力；顯見其承攬系爭工程，並非經濟之弱者。
上訴人既未循上開釋疑之途徑，請求將系爭第六條第三款之約定
排除，卻仍參與投標，且於得標後復與被上訴人訂定系爭工程契
約，顯係認系爭工程契約所定被上訴人應給付之工程款已足以支
應其施作系爭工程之成本而有餘，縱日後發生營建物料價格上漲
之情事亦無影響，再審視該條款內容，在物價下跌之情形下，被
上訴人亦不得請求減少工程款或請求返還已給付之差額工程款，
並非單純使他方（即承攬人）拋棄權利或限制其行使權利，當無
民法第二百四十七條之一對上訴人顯失公平之情形。再依上訴人
提出之台灣地區營造工程物價指數（總指數）銜接表所載九十年
年指數及九十一年一月至八月之月指數，系爭工程契約投標、訂
約時之營造工程物價總指數尚稱平穩，惟系爭工程契約總價為一
億零八百六十八萬元，其中鋼筋部分之價額即為二千二百十三萬
三千六百九十九元，佔工程總價近四分之一至五分之一，依上訴
人所提出營造工程物價鋼筋指數所載，系爭工程契約投標、訂約
之前一個月鋼筋物價指數上漲幅度已達二二‧五九％，上訴人本
於營利及避免虧損之風險考量，自應注意上開鋼筋物價之上漲情
形，且應可預料上開鋼筋價格可能將持續飆漲、並可能連帶帶動
他項營造原物料價格上漲及營造工程物價指數於兩造締結系爭工
程契約後勢必持續飆高之市場趨勢；堪認系爭工程契約締約時，
已有明顯市場趨勢跡象可循，並非完全無法預料日後有關營建材
料物價上漲之變更情事。且上訴人投標系爭工程投標之金額，比
底價低約十分之一，較其他參與投標者之投標金額亦少四百餘萬
元至一千萬元之鉅，可見上訴人於參與投標時即願承擔上述物價
波動之風險。顯見兩造已於訂約時已預先約定即使營建材料物價
於訂約後上漲，自與民法第二百二十七條之二第一項規定之情事
變更要件有間；縱其於締約時對市場價格趨勢判斷錯誤，亦應自
負其責；至上訴人主張系爭工程有變更設計乙節，被上訴人辯稱
係屬校舍外牆之粉刷等工程，並已給付變更設計部分所追加之金
額，復為上訴人所不爭執，自與本件之認定無關。上訴人就其受
有不相當之損失、不可歸責之事由及被上訴人有何非預期利益之
所得等事項，迄未能提出其他確切之證據足資證明或供調查，自
不得再以物價上漲為由，請求被上訴人給付因物價波動所增生之
工程款。從而，上訴人本於系爭工程契約及情事變更原則之法律
關係，請求被上訴人給付前述金額本息，洵屬無據，不應准許等
詞，為其判斷之基礎。
按民事訴訟法第一百九十九條第二項規定，審判長應向當事人發
問或曉諭，令其陳述事實、聲明證據，或為其他必要之聲明及陳
述，其所聲明及陳述有不明瞭或不完足者，應令其敘明或補充之
云云，此為審判長（或獨任法官）因定訴訟關係之闡明權，同時
並為其義務，故審判長對於訴訟關係未盡此項必要之處置，違背
闡明之義務者，其訴訟程序即有重大瑕疵，而基此所為之判決，
亦屬違背法令（本院四十三年台上字第一二號判例參照）。本件
上訴人於原審一再主張系爭工程因可歸責於被上訴人遲未取得危
險教室之拆除執照，因而延滯拆除及因變更設計問題，致完工期
限延至九十三年八月十九日，後於系爭工程契約約定完工日期之
九十三年一月四日，非其訂約時所能預料，應有情事變更規定之
適用（見二審卷第五七～五八、一九二頁），對照上訴人於第一
審主張及提出之估驗詳細表所載，第十一期以後估驗工程款之最
後施工日均在九十三年四月九日以後（見一審卷第六三～六五、
七０～七二頁），且上訴人又主張九十三年四月七日及同年七月
十六日被上訴人尚有叫貨付款乙節（見二審卷第一九二頁），倘
非虛妄，而上述延滯完工之日期，又係可歸責於被上訴人於訂約
後所致，能否謂係上訴人於訂約時所能預料，攸關有無情事變更
規定之適用？此為上訴人提出之重要攻擊方法，原審未遑闡明兩
造是否以之為爭執之事項，並詳予調查審認，竟恝置未論，遽為
不利於上訴人之論斷，尚嫌速斷。上訴論旨，執以指摘原判決不
當，求予廢棄，不能認為無理由。
據上論結，本件上訴為有理由。依民事訴訟法第四百七十七條第
一項、第四百七十八條第二項，判決如主文。
中    華    民    國  九十七  年    七    月   十七   日
                      最高法院民事第六庭
                          審判長法官  朱  建  男
                                法官  顏  南  全
                                法官  林  大  洋
                                法官  鄭  傑  夫
                                法官  蘇  清  恭
      本件正本證明與原本無異
                                      書  記  官
中    華    民    國  九十七  年    七    月  二十九  日
                                                Ａ


司法院資訊處製作；財團法人民間司法改革基金會備份。
